ACORDAO-COMPLETO-2375940

ACÓRDÃO 3768/2020 ATA 8/2020 - PRIMEIRA CÂMARA

VISTOS, relatados e discutidos estes autos de recurso de reconsideração interposto pelo Instituto de Desenvolvimento Empresarial, Social e Profissional do Espírito Santo - Idesp/ES e o Sr. Reinaldo Ribeiro contra o Acórdão 14945/2018-TCU-Primeira Câmara;
ACORDAM os Ministros do Tribunal de Contas da União, reunidos em sessão da Primeira Câmara, diante das razões expostas pelo Relator, em:
9.1. com fulcro no art. 33 da Lei 8.443/1992, conhecer do recurso de reconsideração para, no mérito, negar-lhe provimento;
9.2. dar ciência desta deliberação ao recorrente e aos demais interessados.

Recurso de reconsideração interposto contra decisão que julgou irregulares as contas dos responsáveis, condenou-os ao pagamento do débito apurado e aplicou-lhes multa, em razão de irregularidades na execução de convênio celebrado entre o Ministério do Turismo e o  Instituto de Desenvolvimento Empresarial , Social e Profissional do Espírito Santo.

Primeira Câmara

Entidades/órgãos do Governo do Estado do Espírito Santo.

3. Interessados/Responsáveis/Recorrentes:
3.1. Interessado: Coordenação-geral de Convênio - MTur
3.2. Responsáveis: Instituto de Desenvolvimento Empresarial, Social e Profissional do Espirito Santo (02.440.512/0001-02); Reinaldo Ribeiro (XXX.942.247-XX)
3.3. Recorrente: Instituto de Desenvolvimento Empresarial, Social e Profissional do Espirito Santo (02.440.512/0001-02).

13.1. Ministros presentes: Walton Alencar Rodrigues (Presidente), Benjamin Zymler (Relator), Bruno Dantas e Vital do Rêgo.
13.2. Ministros-Substitutos presentes: Augusto Sherman Cavalcanti e Weder de Oliveira.

BENJAMIN ZYMLER

Ministro-Substituto Weder de Oliveira.

Adoto como parte do relatório a instrução elaborada no âmbito da Secretaria de Recursos (peça 77) :
"1.	Trata-se de recurso de reconsideração interposto por Reinaldo Ribeiro e Idesp-ES/Instituto de Desenvolvimento Empresarial, Social e Profissional do Espírito Santo (peça 67) contra o Acórdão 14945/2018-TCU-Primeira Câmara (peça 57) , da relatoria do ministro Weder Oliveira.
1.1.	A deliberação recorrida apresenta o seguinte teor: 
9.1. rejeitar as alegações de defesa apresentadas pelo Sr. Reinaldo Ribeiro em conjunto com o IDESP-ES;
9.2. julgar irregulares, com fundamento nos arts. 1º, I, e 16, III, "c", da Lei 8.443/1992 c/c os arts. 19 e 23, III, da mesma lei, e com arts. 1º, I, e 209, III, e 214, III, do RI/TCU, as contas do Sr. Reinaldo Ribeiro e condená-lo, em solidariedade com o IDESP/ES, ao pagamento da quantia de R$ 90.000,00 (noventa mil reais) , com a fixação do prazo de 15 (quinze) dias, a contar da notificação, para que comprovem, perante este Tribunal (art. 214, III, "a", do RI/TCU) , o recolhimento da dívida aos cofres do Tesouro Nacional, atualizada monetariamente e acrescida dos juros de mora, calculados a partir de 7/5/2008, até a data do recolhimento, na forma prevista na legislação em vigor;
9.3. aplicar ao Sr. Reinaldo Ribeiro e ao IDESP-ES, individualmente, a multa prevista no art. 57 da Lei 8.443/1992 c/c o art. 267 do RI/TCU, no valor de R$ 15.000,00 (quinze mil reais) , fixando-lhes o prazo de 15 (quinze) dias, a contar da notificação, para que comprovem, perante este Tribunal (art. 214, III, "a", do RI/TCU) , o recolhimento das dívidas aos cofres do Tesouro Nacional, atualizadas monetariamente desde a data do presente acórdão até a do efetivo recolhimento, se forem pagas após o vencimento, na forma da legislação em vigor;
9.4. autorizar, desde logo, nos termos do art. 28, II, da Lei 8.443/1992, a cobrança judicial das dívidas, caso não atendidas as notificações;
9.5. com fundamento no § 3º do art. 16 da Lei 8.443/1992, encaminhar cópia desta deliberação à Procuradoria da República no Espírito Santo, para a adoção das medidas que entender cabíveis.
HISTÓRICO
2.	Trata-se de tomada de contas especial instaurada pela Diretoria de Gestão Estratégica do Ministério do Turismo contra o gestor do Convênio 907/2007 (Siafi 623015) , Reinaldo Ribeiro, diretor-presidente do IDESP-ES, sociedade civil, com personalidade jurídica de direito privado, em virtude da não apresentação de documentação complementar à prestação de contas final do citado instrumento, cujo objetivo era a realização do projeto intitulado "Lançamento dos Sambas Enredo das Agremiações Carnavalescas", com vigência estipulada para o período de 21/12/2007 a 15/8/2008.
2.1.	O plano de trabalho previu despesas totais de R$ 99.000,00, sendo R$ 90.000,00 provenientes da União e R$ 9.000,00 da referida entidade, a título de contrapartida, destinadas à veiculação de 130 VTS na programação de TV e 2 chamadas no programa Botequim Ferreira. A liberação dos recursos federais em favor da entidade foi realizada em parcela única, por intermédio da ordem bancária 08OB900338, de 5/5/2008, com crédito na conta específica do convênio - Banco do Brasil S.A.
2.2.	O relatório de auditoria 1548/2013, que acompanha a TCE, responsabiliza Reinaldo Ribeiro, diretor presidente do instituto à época da ocorrência dos fatos, apenas pela parcela proveniente da União de R$ 90.000,00, pelo não encaminhamento de documentação exigida para a prestação de contas, como está consignado na nota técnica de análise 677/2009. 
2.3.	No âmbito deste Tribunal, a Unidade Técnica inicialmente propôs o julgamento das contas pela regularidade com ressalvas, porquanto a Nota Fiscal 007655/2008 (peça 1, p. 167) permitiria o estabelecimento de nexo de causalidade entre a despesa e os recursos federais repassados (peça 14) . 
2.4.	Entretanto, o MPTCU divergiu, entendendo que as contas deveriam ser julgadas irregulares, com a imputação de débito e aplicação de multa a Reinaldo Ribeiro (peça 17) , entendendo que a nota fiscal não seria suficiente para caracterizar a devida utilização dos recursos, identificando "a falta de cópia do videotape e a ausência dos extratos e as falhas na nota fiscal" como elementos que impediriam o reconhecimento da regularidade da despesa. Assim, o MPTCU propôs o julgamento pela irregularidade das contas, bem como imputação de débito e aplicação de multa a Reinaldo Ribeiro (peça 17) . 
2.5.	O relator a quo, contudo, em despacho de 1/3/2016, entendeu que o processo não estava em condições de ser julgado, porquanto o responsável ainda não havia sido citado, razão pela qual determinou a citação (peça 18) .
2.6.	Assim, procedeu-se à citação de Reinaldo Ribeiro para apresentar alegações de defesa quanto às seguintes irregularidades relacionadas à prestação de contas do convênio 907/2007 (peça 26) : 
	a) falta de referência do instrumento de convênio na Nota Fiscal 007655, de 12/05/2008, emitida Televisão Capixaba Ltda., no valor de R$ 99.000,00, situação que prejudica a confirmação do nexo de causalidade entre o documento fiscal e a despesa paga com recursos do convênio em questão; 
	b) falta de aplicação da contrapartida, no valor de R$ 9.000,00, na execução do objeto do referido convênio; 
	c) falta de apresentação do extrato da conta corrente específica nº 15.348-6, Agência 3139-3, Banco do Brasil; e, 
	d) falta de apresentação dos elementos de prova do cumprimento do objeto do referido instrumento, tais como, cópia de 2 vídeos, anúncios de 30 segundos em DVD e comprovantes de veiculação das 16 veiculações restantes, previstas no plano de trabalho.
2.7.	Posteriormente, o MPTCU entendeu que também o Idesp-ES deveria ser citada solidariamente ao responsável (peça 35) , o que ocorreu via edital (peça 46) . 
2.8.	Após analisar as alegações de defesa apresentadas (peça 29) , a unidade técnica propôs julgar irregulares as contas dos responsáveis, imputar-lhes débito solidário pela totalidade dos recursos recebidos, bem como aplicar-lhes a multa prevista no artigo 57 da Lei 8.443/1992. 
2.9.	A proposta foi acolhida por este Tribunal, redundando na decisão recorrida. 
ADMISSIBILIDADE
3.	O exame preliminar de admissibilidade à peça 70 - acolhido pelo Relator ad quem em despacho à peça 74 - concluiu por conhecer do recurso, suspendendo-se os efeitos dos itens 9.2, 9.3 e 9.4 da decisão recorrida, relativamente a ambos os responsáveis.
MÉRITO
4.1.  	O recorrente alega que falsidade da documentação de celebração e execução do convênio, aduzindo que: 
	a) a entidade recorrente não funciona desde 2007, apenas respondendo por ações trabalhistas que foram ajuizadas, sem cabimento, pois foram pagas quando estava em funcionamento; portanto, não tem como arcar com as despesas não praticadas pelo presidente, ora recorrente, nesse período; (peça 67, p. 1) 
	b) o presidente à época (ora recorrente) , documentalmente, respondia pela entidade, mas não fazia qualquer tipo de serviço, pois a entidade já estava fechada, não fazendo qualquer atividade; por este motivo não assinou qualquer ato, principalmente o Convênio 907/2007, objeto do processo; (peça 67, p. 1) 
	c) o recorrente era empregado da empresa Terezinha Loss Goldner ME desde 01/02/2008 com carteira assinada, mas ficando ainda uns doze meses como prestador de serviço a essa mesma empresa; (peça 67, p. 1) 
	d) o recorrente não tem conhecimento do caso vertente, pois as assinaturas foram todas falsificadas, devendo essa Corte procurar os responsáveis e puni-los; (peça 67, p. 1) 
	e) os recorrentes não têm envolvimento administrativo, comercial ou financeiro com as pessoas mencionadas no edital 013/2017-TCU/SECEX-ES, de 21 de setembro de 2017; (peça 67, p. 2) 
	f) nem a entidade, nem seu presidente têm condições de fazer qualquer tipo de pagamento; (peça 67, p. 2) 
	g) requerem que os nomes dos recorrentes sejam retirados desse processo; (peça 67, p. 2)	h) requerem que seja feita perícia nos documentos assinados pelo representante do IDESP-ES para constar a veracidade das assinaturas; (peça 67, p. 2)	
	i) determinados documentos contidos no processo são cópias sem valor jurídico, que não sustentam a imputação de débito ao recorrente, o qual não se beneficiou das verbas do convênio. (peça 67, p. 2)	
	Análise
4.2.	O recorrente alega essencialmente que as assinaturas do processo foram falsificadas, devendo ser feita perícia nos documentos e retirados os nomes do recorrente e da entidade do processo.
4.3.	Note-se que o convênio foi celebrado em 21/12/2007 (peça 1, p. 139) , os recursos foram integralmente utilizados em 12/5/2008 (peça 1, p. 169) , mas o recorrente somente foi citado em 28/7/2016 (peças 26 e 27) . 
4.4.	Já na sua primeira manifestação nos autos (peça 29) o ora recorrente alegou que a assinatura aposta na proposta de convênio havia sido falsificada (peça 1, p. 37) ; que nunca conheceu ninguém da TV Capixaba Ltda., beneficiária final dos recursos do convênio (peça 1, p. 167 e 169) ; que Sandro Rocha seria o responsável pela falsificação das assinaturas, indicando seu número de telefone celular, o qual corresponde a um dos números fornecidos por Sandro Rocha ao Ministério do Turismo para eventual contato com o Idesp-ES (peça 1, p. 25) ; que não existia no Idesp-ES o cargo de assessor de comunicação, a despeito da identificação de Sandro Rocha à peça 1, p. 25; que também era falsa a assinatura aposta na declaração à peça 1, p. 27; que era falsa a assinatura na proposta de convênio encaminhada ao Ministério do Turismo (peça 1, p. 37) ; que as assinaturas à peça 1, p. 61 e 63, são verdadeira, mas foram montadas, sendo que a última aparece muito abaixo de onde deveria estar, além do quê não seria sua a letra com que firmada a data e identificado seu nome em tais documentos; que houve má-fé da pessoa que buscou os recursos; que, a despeito da declaração de contrapartida à peça 1, p. 95, no valor de R$ 5.000,00, a entidade não dispunha à época de tal valor; que, a despeito do documento à peça 1, p. 99, não tinha conhecimento da abertura da conta específica do convênio junto ao Banco do Brasil; que, a despeito das declarações à peça 1, p. 115 e 117, o Idesp-ES jamais fez qualquer tipo de qualificação profissional para as associações ali identificadas; e que eram falsas a rubrica e a assinatura aposta no termo de convênio (peça 1, p. 121 e 139) .
4.5.	A unidade técnica rejeitou as alegações de defesa (peça 33) , sob os argumentos de que não foi encaminhado exame de perícia grafotécnica; de que o responsável foi notificado pelo órgão concedente em 2009, "possuindo, desde então, tempo para acionar os órgãos competentes para denunciar a suposta fraude, bem como para produzir elementos que pudessem afastar sua responsabilidade"; e de que haveria nos autos declaração do Banco do Brasil atestando a abertura da conta específica. 
4.6.	No tocante à notificação realizada pelo órgão concedente em 2009, tem-se que a presunção de que o responsável tomou ciência das condutas que lhe foram imputadas é apenas uma ficção legal tendente a viabilizar a continuidade do processo, não se podendo deduzir que ele tenha efetivamente tomado ciência de tais imputações, nem acarretando do seu silêncio qualquer prejuízo à sua defesa (diferentemente do que ocorre no âmbito do processo civil: cf. Acórdão 1009/2018-TCU-Plenário, relator: Bruno Dantas; Acórdão 309/2017-TCU-Plenário, relator: Vital do Rêgo) . 
4.7.	A declaração do Banco do Brasil meramente atesta a abertura da conta, sem identificar quem a teria feito. Nesse sentido, uma vez que a alegação dizia respeito precisamente a fraude na condução do convênio, o mais prudente seria realizar diligência ao Banco do Brasil para a obtenção de elementos adicionais de convicção. 
4.8.	Em todo caso, quanto ao pedido de perícia formulado pelo recorrente, tem-se que "não cabe ao TCU determinar, a pedido do responsável, a realização de diligência, perícia ou inspeção para a obtenção de provas, uma vez que constitui obrigação da parte apresentar os elementos que entender necessários para a sua defesa" (Acórdão 3343/2019-TCU-Primeira Câmara, relator: Augusto Sherman) , e ainda que "o processo de controle externo, disciplinado pela Lei 8.443/1992 e pelo Regimento Interno do TCU, não prevê ao Tribunal competência para determinar a realização de perícia para a obtenção de provas. É da iniciativa do responsável trazer aos autos as provas de sua defesa, inclusive laudos periciais, prescindindo de autorização do Tribunal para tanto" (Acórdão 4843/2017-TCU-Primeira Câmara, relator: José Múcio) . 
4.9.	Por outro lado, quanto à alegação de que houve falsificação, tem-se, numa análise sumamente perfunctória, que as assinaturas apostas na proposta de convênio encaminhada ao Ministério do Turismo (peça 1, p. 23 e 37) , na declaração à peça 1, p. 27, e no termo de convênio (peça 1, p. 139) , respectivamente:

destoam das assinaturas presumivelmente autênticas do ora recorrente na declaração à peça 1, p. 41; na ata à peça 1, p. 45; na lista de presença à peça 1, p. 47, e no estatuto da entidade à peça 1, p. 57, respectivamente: 
           
4.10.	As assinaturas apostas nos documentos relativos à prestação de contas assemelham-se mais ao primeiro grupo que ao segundo (p. ex. peça 1, p. 159, 161, 163) . Respectivamente: 
  
4.11.	Ante esses elementos, afigura-se a possibilidade de ter havido fraude no pedido de celebração e na própria execução do convênio, uma fraude tanto mais nociva ao interesse público quanto singelo foi o possível expediente utilizado, isto é, falsificação da assinatura do verdadeiro representante da entidade. 
4.12.	Ainda que as considerações acima sejam insuficientes para afastar a responsabilidade de Reinaldo Ribeiro e do Idesp-ES, há nos autos elementos que fazem supor não ter ocorrido a devida identificação dos responsáveis e que as informações coligidas deveriam ter sido levadas ao conhecimento do Ministério Público Federal para que avaliasse a possível ocorrência de crime previsto no Código Penal. 
4.13.	Se este Tribunal concluiu pela impugnação da despesa realizada, o mais correto teria sido a responsabilização solidária da beneficiária final dos recursos, TV Capixaba (Televisão Capixaba Ltda.) , canal de televisão onde supostamente teria sido veiculada a divulgação dos sambas-enredo das agremiações carnavalescas entre dezembro/2007 e janeiro/2008. A nota fiscal à peça 1, p. 167; e sobretudo o comprovante de transferência à peça 1, p. 169, comprovam que foi essa empresa a real beneficiária dos recursos. 
4.14.	Além disso, observa-se que, tal como alegado por Reinaldo Ribeiro, as tratativas para a  realização do convênio foram conduzidas por Sandro Rocha, em nome do qual os documentos relativos à solicitação de convênio foram enviados ao Ministério do Turismo (peça 1, p. 13) , os quais contém inclusive números de telefones celulares e o próprio e-mail pessoal do citado suposto funcionário do Idesp-ES. Também é ele que, identificando-se como membro da "Assessoria de Comunicação" da entidade (qualificação contestada por Reinaldo Ribeiro) , se apresenta como o principal intermediário entre a entidade e o Ministério do Turismo para a celebração do convênio (peça 1, p. 25) . É ainda ele que assina como testemunha no termo de convênio (peça 1, p. 139) . E à peça 1, p. 115, Sandro Rocha se identifica como presidente do Centro Comunitário Francisco Salles, declarando que essa entidade realizava eventos em parceria com o Idesp-ES (parceria contestada por Reinaldo Ribeiro) . 
4.15.	Ante esses elementos, propõe-se:
	a) realização de diligência ao Banco do Brasil para que encaminhe os documentos relativos à abertura da conta 15.348-6 na Agência 3139-3;
	b) citação de Sandro Luiz da Rocha (CPF XXX.365.737-XX) e da TV Capixaba (CNPJ 31.296.882/0001-08) , solidariamente com os demais identificados no processo, para que se manifestem ambos sobre a falta de apresentação dos elementos de prova do cumprimento do objeto do referido instrumento, tais como, cópia de 2 vídeos, anúncios de 30 segundos em DVD e comprovantes de veiculação das 16 veiculações restantes, previstas no plano de trabalho; e o primeiro ainda se manifeste sobre a falta de apresentação do extrato da conta corrente específica nº 15.348-6, Agência 3139-3, Banco do Brasil;
	c) encaminhamento da decisão a ser proferida e dos elementos dos autos ao Ministério Público Federal, com fundamento no artigo 16, § 3º, da Lei 8.443/1992, para que acolha as manifestações às peças 29 e 67 como denúncia, e adote as providências que entender cabíveis. 
4.16.	Acaso não acolhida a proposta acima, propõe-se, no mérito, negar provimento ao recurso. 
PROPOSTA DE ENCAMINHAMENTO
5. 	Ante o exposto, submete-se o assunto à consideração superior, propondo-se, com fundamento nos artigos 11, 32, inciso I, e 33 da Lei 8.443/1992:
	a) realização de diligência junto ao Banco do Brasil para que encaminhe os documentos relativos à abertura da conta 15.348-6 na Agência 3139-3;
	b) citação de Sandro Luiz da Rocha (CPF XXX.365.737-XX) e da TV Capixaba (CNPJ 31.296.882/0001-08) , solidariamente com os demais identificados no processo, para que se manifestem ambos sobre a falta de apresentação dos elementos de prova do cumprimento do objeto do referido instrumento, tais como, cópia de 2 vídeos, anúncios de 30 segundos em DVD e comprovantes de veiculação das 16 veiculações restantes, previstas no plano de trabalho; e o primeiro se manifeste ainda sobre a falta de apresentação do extrato da conta corrente específica nº 15.348-6, Agência 3139-3 do Banco do Brasil;
	c) encaminhamento da decisão a ser proferida e dos elementos dos autos ao Ministério Público Federal, com fundamento no artigo 16, § 3º, da Lei 8.443/1992, para que acolha as manifestações às peças 29 e 67 como denúncia, e adote as providências que entender cabíveis. 
5.1.	Subsidiariamente, acaso não acolhida a proposta acima:
	a)  conhecer do recurso e, no mérito, negar-lhe provimento;
	b) dar ciência da decisão ao recorrente e demais interessados."
2.	Por sua sua vez, o diretor substituto da 1ª Diretoria da Serur fez as seguintes considerações (peça 78) :
"Em essência, manifesto minha anuência à proposta alternativa do Sr. Auditor Federal, no sentido de conhecer e negar provimento ao recurso de reconsideração.
2.	Na instrução precedente, consignou-se que haviam indícios de fraude no convênio fiscalizado, o que ensejaria a responsabilização dos envolvidos. Em suma, o recorrente afirma que as assinaturas contidas nos documentos do ajuste seriam falsas e que outros responsáveis deveriam ser condenados pelas irregularidades.
3.	No entanto, entendo inviabilizada a promoção de citação inicial de outros responsáveis apenas na fase recursal, por caracterizar supressão de instâncias.
4.	Some-se a isso o lapso temporal desde a execução do convênio. Com efeito, o ajuste teve vigência estipulada para o período de 21/12/2007 a 15/8/2008. Neste momento, superado o prazo de dez anos, é de se considerar a provável impossibilidade de efetiva defesa.
5.	A Televisão Capixaba Ltda., por exemplo, foi supostamente beneficiada com os recursos do convênio, conforme nota fiscal contida à peça 1, p. 167, e comprovante bancário de transferência à peça 1. p. 169. Contudo, esses documentos não fazem referência ao ajuste. Não é possível afirmar de forma definitiva que os recursos que recebeu tenha vinculação com o convênio. Um dos fundamentos da condenação, a propósito, foi (peça 26) :
a) falta de referência do instrumento de convênio na Nota Fiscal 007655, de 12/05/2008, emitida (pela) Televisão Capixaba Ltda., no valor de R$ 99.000,00, situação que prejudica a confirmação do nexo de causalidade entre o documento fiscal e a despesa paga com recursos do convênio em questão.
6.	O recorrente questiona a veracidade de sua assinatura nos documentos relacionados ao convênio e requer produção de perícia. Nesse ponto, cabe transcrever o exame da Unidade Técnica de Origem (peça 54) :
17. (...) o Sr. Reinaldo foi alvo de notificação válida, por meio do Ofício MTur 1827/2009 (peça 1, p. 175 e 187) , já em 21/12/2009, quando o órgão concedente comunicou-lhe as irregularidades praticadas no âmbito do Convênio 907/2007, do qual era signatário e responsável pela gestão dos recursos federais repassados, possuindo, desde então, tempo para acionar os órgãos competentes para denunciar a suposta fraude, bem como para produzir elementos que pudessem afastar sua responsabilidade. Ao invés disso, o defendente quedou-se silente, não logrando sequer responder à notificação do Ministério do Turismo.
18. Lembramos, também, a declaração do Banco do Brasil, na qual a instituição financeira informa a abertura de conta específica em nome do IDESP/ES, com vistas à movimentação de recursos do convênio com o Ministério do Turismo (peça 1, p. 99) , abertura de conta esta que pressupõe a apresentação de uma série de documentos da pessoa jurídica e da pessoa física por ela responsável. Sobre isso, mantemos o entendimento de que uma simples visita do responsável à instituição financeira poderia lhe servir para colher elementos de prova em favor de sua alegação de falsidade ideológica, porquanto o banco informou que a conta estava aberta em nome do instituto, do qual o defendente era, e ainda o é, de acordo com a Secretaria de Receita Federal, o único titular cadastrado.
7.	O recorrente, portanto, não se desincumbiu do ônus de demonstrar as alegações que utiliza para afastar sua responsabilidade sobre as irregularidades.
8.	Com estas considerações, corrobora-se com proposta alternativa contida na instrução precedente, no sentido de conhecer do recurso e negar-lhe provimento."
3.	O encaminhamento proposto pelo diretor contou com a anuência do titular da Secretaria de Recursos (peça 79) e do representante do Ministério Público (peça 80) .
É o relatório.

não há

Subprocurador-Geral Paulo Soares Bugarin.

TOMADA DE CONTAS ESPECIAL. CONVÊNIO. MINISTÉRIO DO TURISMO. NÃO EXECUÇÃO DO OBJETO. CITAÇÃO. REJEIÇÃO DE ALEGAÇÕES DE DEFESA. CONTAS IRREGULARES. DÉBITO. MULTA. COMUNICAÇÕES. RECURSO DE RECONSIDERAÇÃO. CONHECIMENTO. NÃO PROVIMENTO. CIÊNCIA.

TOMADA DE CONTAS ESPECIAL (TCE)

Secretaria de Recursos (SERUR); Secretaria de Controle Externo de Tomada de Contas Especial (SecexTCE).

Cuidam os autos de tomada de contas especial instaurada pela Diretoria de Gestão Estratégica do Ministério do Turismo, em razão da não apresentação de documentação complementar à prestação de contas final do Convênio 907/2007 (Siafi 623015) , celebrado com o Instituto de Desenvolvimento Empresarial, Social e Profissional do Espírito Santo - Idesp/ES, cujo objetivo era a realização do projeto intitulado "Lançamento dos Sambas Enredo das Agremiações Carnavalescas", com vigência estipulada para o período de 21/12/2007 a 15/8/2008.
2.	Para consecução do objeto do ajuste, o Ministério do Turismo transferiu, em 5/5/2008, o montante de R$ 90.000,00 (noventa mil reais) para o Idesp/ES. A entidade, por sua vez, comprometeu-se a despender R$ 9.000,00, a título de contrapartida.
3.	Por meio do Acórdão 14945/2018-TCU-Primeira Câmara, este Tribunal julgou irregulares as contas do Idesp/ES e do seu então diretor-presidente, Sr. Reinaldo Ribeiro, condenou-os, solidariamente, ao pagamento do débito apurado de R$ 90.000,00 (noventa mil reais) e aplicou-lhes multa, individualmente, no valor de R$ 15.000,00 (quinze mil reais) , com fulcro no art. 57 da Lei 8.443/1992.
4.	Conforme consta da proposta de deliberação condutora da mencionada decisão, as irregularidades que ensejaram o julgamento pela irregularidade das contas foram as seguintes:
"a) falta de referência do instrumento de convênio na Nota Fiscal 007655, de 12/05/2008, emitida Televisão Capixaba Ltda., no valor de R$ 99.000,00, situação que prejudica a confirmação do nexo de causalidade entre o documento fiscal e a despesa paga com recursos do convênio em questão;
b) falta de aplicação da contrapartida, no valor de R$ 9.000,00, na execução do objeto do referido convênio;
c) falta de apresentação do extrato da conta corrente específica nº 15.348-6, Agência 3139-3, Banco do Brasil; e,
d) falta de apresentação dos elementos de prova do cumprimento do objeto do referido instrumento, tais como, cópia de 2 vídeos, anúncios de 30 segundos em DVD e comprovantes de veiculação das 16 veiculações restantes, previstas no plano de trabalho."
II
5.	Nesta oportunidade, aprecio recurso de reconsideração interposto pelos responsáveis contra o mencionado Acórdão 14945/2018-TCU-Primeira Câmara.
6.	Os recorrentes alegam, em síntese, que as assinaturas da documentação referente à celebração e execução do convênio eram falsas e que os outros responsáveis deveriam ser condenados pelas irregularidades. Afirmam que (i) a entidade não funcionaria desde 2007, apesar de mencionarem que permanecia "respondendo por ações trabalhista que foram ajuizadas sem cabimento", e que o presidente não teria assinado o convênio; (ii) o então presidente, o Sr. Reinaldo Ribeiro, era empregado da empresa Terezinha Loss Goldner ME, desde 1/2/2008, e que não tem conhecimento do presente caso; (iii) as assinaturas teriam sido todas falsificadas; (iv) não possuiriam envolvimento administrativo, comercial ou financeiro com as pessoas mencionadas no Edital 013/2017-TCU/SECEX-ES, de 21 de setembro de 2017; (v) não teriam condições de fazer qualquer tipo de pagamento e (vi) determinados documentos contidos no processo seriam cópias sem valor jurídico, que não sustentariam a imputação de débito aos recorrentes, os quais não teriam se beneficiado das verbas do convênio.
7.	Requerem, ainda, que seja realizada perícia nos documentos assinados pelo representante do Idesp/ES para avaliar a veracidade das assinaturas.
III
8.	Após o exame das razões recursais, a Secretaria de Recursos propõe conhecer do recurso de reconsideração para, no mérito, negar-lhe provimento.
9.	A proposta da unidade técnica especializada contou com a anuência do representante do Ministério Público.
IV
10.	Preliminarmente, conheço do recurso de reconsideração interposto, dado que preenche os requisitos atinentes à espécie.
11.	Acolho os pareceres precedentes e incorporo as análises efetuadas como razões de decidir, sem prejuízo das considerações a seguir.
12.	O ponto fulcral da defesa apresentada pelos recorrentes é a alegação de que as assinaturas constantes da documentação referente à celebração e execução do convênio seriam falsas. Como bem ressaltou a Serur, a jurisprudência pacífica desta Corte é no sentido de que cabe "ao responsável trazer aos autos as provas de sua defesa, inclusive laudos periciais, prescindindo de autorização do Tribunal para tanto" (Acórdão 4843/2017-TCU-Primeira Câmara, relator: Min. José Múcio) . Sendo assim, "não cabe ao TCU determinar, a pedido do responsável, a realização de diligência, perícia ou inspeção para a obtenção de provas, uma vez que constitui obrigação da parte apresentar os elementos que entender necessários para a sua defesa" (Acórdão 3343/2019-TCU-Primeira Câmara, relator: Min. Augusto Sherman) .
13.	A partir desse entendimento, a mera alegação de que eram falsas as assinaturas não os socorrem. Ademais, como consignou o diretor da Secretaria de Recursos (peça 78) , a então Secex/ES já havia apontado que mesmo após ser notificado pelo Ministério do Turismo, em 21/12/2009, o Sr. Reinaldo Ribeiro não apresentou elementos que pudessem afastar sua responsabilidade, tampouco adotou providências junto aos órgãos competentes para denunciar a suposta fraude.
14.	Além disso, os demais elementos constantes dos autos não vão ao encontro da tese defendida pelos recorrentes. Cito a declaração do Banco do Brasil, na qual a instituição financeira informa a abertura de conta específica em nome do Idesp/ES, para a movimentação dos recursos do convênio, e a documentação apresentada ao Ministério do Turismo, por ocasião da celebração do ajuste, cujos dados são idênticos aos que constam da base de dados da Receita Federal, conforme consignou o relator em sua proposta de deliberação condutora da decisão recorrida.
15.	Dessa forma, considerando que as razões recursais não se mostram suficientes para afastar os fundamentos da decisão recorrida, entendo que o recurso deva ser conhecido para, no mérito, ser-lhe negado provimento.
	Ante o exposto, em linha com os pareceres precedentes, voto no sentido de que o Tribunal adote o acórdão que ora submeto à deliberação deste Colegiado.
TCU, Sala das Sessões Ministro Luciano Brandão Alves de Souza, em 31 de março de 2020.
BENJAMIN ZYMLER 
Relator